臺灣高等法院刑事判決　　　　　　　　96年度上易字第1418號
上　訴　人
即　被　告　丁○○
上　訴　人
即　被　告　戊○○原名郭芷伶
上列上訴人因妨害自由等案件，不服臺灣桃園地方法院95年度易
字第1378號，中華民國96年4月18日第一審判決（起訴案號：臺
灣桃園地方法院檢察署95年度偵字第1131號），提起上訴，本院
判決如下：
    主  文
原判決撤銷。
丁○○公然侮辱人，處拘役貳拾日，如易科罰金以銀元參佰元即
新臺幣玖佰元折算壹日，減為拘役拾日，如易科罰金，以銀元
佰元即新臺幣玖佰元折算壹日。緩刑貳年。
戊○○公然侮辱人，處拘役貳拾日，如易科罰金以銀元參佰元即
新臺幣玖佰元折算壹日，減為拘役拾日，如易科罰金，以銀元
佰元即新臺幣玖佰元折算壹日；又以加害生命、身體之事，恐嚇
他人致生危害於安全，處拘役參拾日，如易科罰金以銀元參佰元
即新臺幣玖佰元折算壹日，減為拘役拾伍日，如易科罰金，以銀
元佰元即新臺幣玖佰元折算壹日。應執行拘役貳拾日，如易科
罰金以銀元參佰元即新臺幣玖佰元折算壹日。緩刑貳年。
    事  實
一、丁○○因其妻丙○○（已經檢察官為不起訴處分）遭陽信商
    業銀行桃園分行註記退票紀錄，認為權益受有損害，遂於民
    國（下同）94年8月19日晚間6時20分許，與其妻丙○○一同
    前往桃園縣桃園市○○○路32之20號1樓之5陽信商業銀行桃
    園分行，欲與行員庚○○理論，丁○○在進入該銀行大廳後
    ，竟基於公然侮辱之犯意，在該銀行大廳之不特定多數人得
    以共見共聞之公共場所，對庚○○以台語「幹你娘雞歪」、
    「破麻」、「臭雞歪」等不堪入耳言詞辱罵庚○○。而丁○○之女戊○○到達該銀行後，見其父母與庚○○發生爭執，
    亦在該銀行大廳，基於公然侮辱之犯意，以台語「破麻」、
    「幹你娘雞歪」、「臭雞歪」等不堪入耳言詞辱罵庚○○，
    嗣並另基於恐嚇危害他人安全之犯意，對庚○○恫嚇稱：「
    有沒有看過壞人？有沒有被打過？」、「若我父親回去再發
    生中風，妳的命也不能陪，晚上會找人到你家找你」等語，
    以此加害生命、身體之事對其恐嚇，使庚○○心生畏懼，致
    生危害其安全。
二、案經庚○○訴由臺灣桃園地方法院檢察署檢察官偵查起訴。
    理  由
壹、程序部分：
    按「被告以外之人於審判外之陳述，雖不符前四條之規定，
    而經當事人於審判程序同意作為證據，法院審酌該言詞陳述
    或書面陳述作成時之情況，認為適當者，亦得為證據。」、
    「當事人、代理人或辯護人於法院調查證據時，知有第一百
    五十九條第一項不得為證據之情形，而未於言詞辯論終結前
    聲明異議者，視為有前項之同意。」，刑事訴訟法第159-5
    條定有明文。被告、公訴人於本院審理中對於本案卷內各項
    證據之證據能力均表示沒有意見，未於言詞辯論終結前聲明
    異議（見本院96年7月27日審判程序筆錄），依上開規定，
    有關證人於偵查中向檢察官所為之陳述，除顯有不可信之情
    況者外，或於司法警察官或司法警察調查中所為之陳述，法
    院審酌該言詞陳述或書面陳述作成時之情況，認為適當者，
    亦具有證據能力，合先敘明。
貳、實體部分：
一、上訴人即被告之供述與辯解：
　　訊據上訴人即被告丁○○、戊○○固坦承有於上揭時、地與
    告訴人即證人庚○○發生爭執之事實，惟均矢口否認有何公
    然侮辱及恐嚇之犯行，被告丁○○辯稱：伊當時是去質問證
    人庚○○為何將支票退票而己，並未辱罵證人庚○○云云；
    被告戊○○辯稱：伊經過陽信銀行桃園分行時，看到其父母
    親在銀行前，伊就進去關切，伊雖與證人庚○○發生爭執，
    但也是向證人庚○○表示若伊父親回家再發生中風，其命也
    賠不起，伊晚上會去她家找她，並未有其他侮辱及恐嚇之言
    語云云。
二、認定犯罪事實所憑之證據及理由：
  (一)證人庚○○於原審審理時證稱：被告丁○○與其妻丙○○一
    進入分行大廳後，被告丁○○就問是那一個？丙○○就指著
    伊，被告丁○○就對伊用台語罵三字經「幹你娘雞歪」、「
    破麻」、「臭雞歪」等髒話，罵了將近3分鐘又作勢要打伊
    ，但被副理將被告丁○○拉到門口，而這時被告戊○○手拿
    安全帽進到分行大廳，也用台語對伊罵「破麻」、「幹你娘
    雞歪」、「臭雞歪」等髒話，當時伊很不高興，被告戊○○
    看到後又對伊說「你沒有看過壞人？沒有被打過？」，並用
    安全帽要丟向伊，且要伊跪下向她父母親道歉，還說她父親
    中風過，如果血壓升高，發生什麼事，伊的命也賠不起，並
    說晚上會找人到伊家裏找伊等語（見原審卷第65頁之96年1
    月15日審判筆錄）。證人即在場目睹本案發生經過之銀行行
    員乙○○於原審審理時亦證稱：案發時伊站在分行大廳的左
    手邊，被告丁○○一進來就很激動的以台語在罵「幹你娘」
    、「雞歪」之類的髒話，後來丙○○將被告丁○○拉出分行
    後，不久被告戊○○就與被告丁○○、丙○○一起進來，被
    告戊○○進來後情緒很激動一直指責證人庚○○欺負她父母
    ，並罵庚○○，被告戊○○在罵證人庚○○的過程中，曾經
    把手持的安全帽舉高到腦後，但又放下，後來又拿面紙朝證
    人庚○○的方向丟等語（見原審卷第72頁之96年1月15日審
    判筆錄）。而證人即在場目睹本案發生經過之銀行行員己○○於原審審理時則證稱：案發時伊在面對大門的服務臺櫃臺
    內，證人庚○○就站在櫃臺內有左手邊，被告丁○○、丙○○一進入銀行就走到服務臺前找證人庚○○，剛開始是丙○○在跟證人庚○○講話，後來被告丁○○就一直在罵證人庚○○，而且是罵髒話，後來被告戊○○也來了，也是直接到
    櫃臺前罵證人庚○○，並曾經拿安全帽攻擊，但好像是被行
    員擋住，最後在離開前還在分行門口對證人庚○○說「我知
    道妳家住在那裡，是沒有看過壞人」之類的話才離開等語（
    見原審卷第75頁之96年1月15日審判筆錄）。是核對上開證
    人庚○○、乙○○、己○○於原審審理時之證述，關於(1)被
    告丁○○與其妻丙○○進入銀行後，直接至證人庚○○所在
    之櫃臺與證人庚○○發生爭執，被告丁○○即開始以甲○○○證人庚○○；(2)其後被告丁○○與林麗英被銀行行員拉至
    門口後，被告戊○○與被告丁○○、林麗英再次進入銀行，
    被告戊○○並以甲○○○證人庚○○；(3)被告戊○○在辱罵
    證人庚○○過程中並有拿起手中安全帽作勢攻擊；(4)被告戊○○在離開銀行前曾對證人庚○○進行恫嚇等本案重要犯罪
    情節，均證述一致，並無歧異，且證人乙○○、己○○與被
    告並無恩怨，其與告訴人即證人庚○○均在偽證重典下具結
    作證，當不致刻意虛偽證述，是其等證言，應堪採信。
  (二)再原審勘驗案發時銀行內之監視錄影光碟，發現：(1)案發當
    日晚間6時20分5秒許，被告丁○○與其妻丙○○進入銀行，
    直接走至證人庚○○所在之櫃臺，並與證人庚○○開始發生
    爭執；(2)當日晚間6時22分30秒許，開始有男性行員出面與
    林麗英交談，並將被告丁○○、丙○○送至銀行門口；(3)當
    日晚間6時23分40秒許，被告戊○○進入銀行並走到櫃臺與
    證人庚○○發生爭執；(4)當日晚間6時24分許，被告丁○○
    與丙○○再次進入銀行；(5)當日晚間6時24分41秒許，男性
    銀行行員將被告丁○○、戊○○及丙○○再次送至銀行門口
    ；(6)當日晚間6時24分48秒，被告戊○○再次進入銀行，並
    至櫃臺爭執；(7)當日晚間6時25分4秒，被告戊○○將櫃臺上
    之面紙盒丟入櫃臺內；(8)當日晚間6時25分27秒許，被告戊○○走出銀行；(9)當日晚間6時25分49秒，被告戊○○再度
    進入銀行；(10)當日晚間6時25分51秒，被告戊○○走至櫃臺
    揮起手中安全帽欲砸向櫃臺，此時被告戊○○背後有男性行
    員加以制止，櫃臺內亦有男性行員阻擋等情，有原審勘驗筆
    錄在卷可稽（見原審卷第95頁），核與前開證人庚○○、乙○○、己○○於原審審理時之證述本案發生之經過，均相符
    合，是證人庚○○、乙○○、己○○於原審審理時之證稱確
    與事實相符，足認被告二人確有上開公然侮辱、恐嚇之犯行
    。
  (三)雖然被告丁○○、戊○○主張證人丙○○於警詢時之陳述有
    證據能力，且得證明被告二人確無公然侮辱及恐嚇之犯行云
    云。然查，證人丙○○於警詢時陳稱：「（當時妳先生丁○○、女兒戊○○有無當眾以三字經辱罵庚○○？）我沒有注
    意到，因我怕我先生血壓升高二次中風，所以我趕快把他帶
    離現場。」、「（當時是三人一起離開現場或是妳與妳先生
    先行離開？）我跟我先生先離開的，等我回來要帶我女兒時
    她已經離開了。」等語（偵查卷第16頁附94年11月11日警詢
    筆錄），是證人丙○○於警詢中既陳述沒有注意被告二人有
    無辱罵證人庚○○，顯然證人丙○○於警詢時之陳述，無從
    作為有利被告認定之依據。從而，被告二人上開所辯，無非
    卸責之詞，不足採信。
  (四)綜上所述，本件事證明確，被告丁○○上開公然侮辱犯行及
    被告戊○○上開公然侮然、恐嚇之犯行均堪以認定，應予依
    法論科。
三、論罪：
  (一)新舊法之比較適用：
    1.按修正後刑法第2條第1項之規定：「行為後法律有變更者
      ，適用行為時之法律。但行為後之法律有利於行為人者，
      適用最有利於行為人之法律」，係規範行為後法律變更所
      生新舊法比較適用之準據法，於新法施行後，應適用新法
      第2條第1項之規定，為「從舊從輕」之比較；比較時應就
      罪刑有關之共犯、未遂犯、想像競合犯、牽連犯、連續犯
      、結合犯，以及累犯加重、自首減輕暨其他法定加減原因
      （如身分加減）與加減例等一切情形，綜其全部罪刑之結
      果而為比較（最高法院95年第8次刑庭會議決議參照）。
      經查：
      (1)刑法第41條第1項業於94年1月7日修正公布，並於95年7
        月1日施行，修正前刑法第41條第1項前段規定：「犯最
        重本刑為5年以下有期徒刑以下之刑之罪，而受6個月以
        下有期徒刑或拘役之宣告，因身體、教育、職業、家庭
        之關係或其他正當事由，執行顯有困難者，得以1元以
        上3元以下折算一日，易科罰金。」又被告行為時之易
        科罰金折算標準，修正前罰金罰鍰提高標準條例第2條
        前段（現已刪除）規定，就其原定數額提高為100倍折
        算1日，則本件被告行為時之易科罰金折算標準，應以
        銀元300元折算1日，經折算為新臺幣後，應以新臺幣90
        0元折算為1日；修正後刑法第41條第1項前段則規定：
        「犯最重本刑為5年以下有期徒刑以下之刑之罪，而受
    　  6個月以下有期徒刑或拘役之宣告者，得以新臺幣1,00
      　0元、2,000元或3,000元折算1日，易科罰金。」此項修
        正屬科刑規範事項之變更，其折算標準為裁判時所應諭
        知，亦屬法律變更。經比較前述新、舊法結果，以修正
        前之規定對被告有利，自應適用被告行為時之法律。
      (2)被告等人所犯刑法第305條恐嚇危害安全罪、第309條第
    　　1項公然侮辱罪，其法定刑均有罰金刑主刑之規定，是
      　就罰金主刑部分之修正，容有比較之必要。修正前刑法
        第33條第5款關於主刑之罰金刑，原係規定（銀元）1元
        以上，另依「罰金罰鍰提高標準條例」第1條前段、第3
        條規定（含72年7月27日司法院、行政院令發布「提高
        罰金罰鍰倍數及開始施行日期令」，自72年8月1日起，
        將刑法定有罰金各條之罰金數額，均提高為10倍）、「
        現行法規所定貨幣單位折算新臺幣條例」第2條規定（
        貨幣單位為圓、銀元或元者，以新臺幣元之三倍折算之
        ），應為「新臺幣30元」以上。修正後之刑法第33條第
        5款規定則提高為「新台幣1千元以上，以百元計算」。
        經新、舊法結果，自以修正前之刑法第33條第5款較有
        利於被告，而應適用修正前該條規定。再查95年6月14
        日另修正公布刑法施行法第1條之1規定：「中華民國94
        年1月7日刑法修正施行後，刑法分則編所定罰金之貨幣
        單位為新臺幣。94年1月7日刑法修正時，刑法分則編未
        修正之條文定有罰金者，自94年1月7日刑法修正施行後
        ，就其所定數額提高為30倍。但72年6月26日至94年1月
        7日新增或修正之條文，就其所定數額提高為3倍」。該
        條立法理由謂：「依94年1月7日修正之刑法第33條第5
        款規定，罰金貨幣單位已改為新臺幣，刑法分則編各罪
        所定罰金之貨幣單位，自應配合上開規定修正，爰為第
        一項規定」、「刑法24年施行後，為解決國民所得經濟
        水準已大幅提昇問題，有關罰金與罰鍰倍數之調整及銀
        元與新臺幣之折算標準，訂有『罰金罰鍰提高標準條例
        』及『現行法規所定貨幣單位折算新臺幣條例』，除罰
        金以1銀元折算3元新臺幣外，並將72年6月26日以前修
        正之刑法部分條文罰金數額提高為10倍；其後修正者則
        不再提高倍數，亦即刑法分則各罪罰金數額視前開情形
        分別提高為30倍或3倍。考量新修正之刑法施行後，不
        再適用『現行法規所定貨幣單位折算新臺幣條例』，為
        使罰金數額趨於一致，避免衍生新舊法比較適用問題，
        以緩和實務適用法律之衝擊，於不變動罰金數額之前提
        下，爰為第二項規定」等語。自上述立法理由可知，刑
        法施行法第1條之1顯係配合新刑法修正後，就刑法分則
        罰金刑部分，變更貨幣單位為新臺幣，並統一提高罰金
        數額，以替代「罰金罰鍰提高標準條例（第一條）」及
        「現行法規所定貨幣單位折算新臺幣條例」之「準據法
        」性質之法律，且關於刑法第305條、第309條第1項法
        定刑，其罰金主刑之適用結果並無不同，自無新舊法比
        較之必要，而逕適用刑法施行法第1條之1第1項規定。
      (3)刑法第74條關於緩刑之規定，雖於被告行為後之95年7
        月1日亦經修正施行，惟緩刑規定並非關於行為可罰性
        之法律規範，而係屬刑之宣告規範，其適用關係乃以案
        件在裁判時為準，並非以行為時為準，不生新舊法比較
        問題，是本案就緩刑之宣告，應適用現行刑法第74條之
        規定（參照最高法院95年第8次刑事庭會議決議），且
        此無悖於最高法院27年上字第2615號判例、同院87年度
        臺非字第400號判決所揭示之「擇用整體性原則」。
  　2.又按修正後刑法第2條第1項之規定，係規範行為後「法律
    　變更」所生新舊法比較適用之準據法，故如新舊法處罰之
      輕重相同，即無比較適用之問題，非此條所指之法律有變
      更，即無本條之適用，應依一般法律適用原則，適用裁判
      時法（最高法院95年第21次刑事庭會議紀錄參照）。經查
      ：刑法第51條第6款，關於宣告多數拘役定應執行刑之規
    　定，於修正前係規定不得逾4個月，修正後則規定不得逾
      120日，惟此僅係文字修正，並無所謂有利或不利之情形
      ，自無庸為新舊法比較，而逕適用修正後之規定。
  (二)按所謂侮辱乃對他人為有害於感情名譽之輕蔑表示，足使他
    人在精神上、心理上有感受到難堪或不快之虞者，亦即侮辱
    行為本身須具有侵害他人感情名譽之一般危險，始足當之。
    又所謂公然，乃不特定人或多數人直接行以共見共聞之狀態
    ，至於現場實際上有多少人聞見，均非所問。核被告二人於
    上開陽信銀行桃園分行大廳之不特定人共見共聞之狀態下，
    接續以台語「幹你娘雞歪」、「破麻」、「臭雞歪」等言語
    辱罵證人庚○○，衡諸一般社會通念，被告二人對證人庚○○所為之輕蔑表示，已足使證人庚○○在精神上、心理上感
    受到難堪，被告丁○○、戊○○上開所為，均係犯刑法第30
    9條第1項之公然侮辱罪。次按刑法第305條所謂致生危害於
    安全，係指受惡害之通知者，因其恐嚇，生安全上之危險與
    實害而言。被告戊○○向告證人庚○○恫稱「有沒有看過壞
    人？有沒有被打過？」、「若我父親回去再發生中風，妳的
    命也不能陪，晚上會找人到你家找你」等語，足使證人庚○○心生畏懼，而足生損害於其生命、身體之安全，被告戊○○上開所為，係犯刑法第305條之恐嚇罪。被告丁○○、戊○○於上開時、地，分別於短時間內辱罵證人「幹你娘雞歪
    」、「破麻」、「臭雞歪」多次，均係單一公然侮辱犯意下
    之接續行為，僅論以一罪。被告戊○○所犯之公然侮辱及恐
    嚇二罪間，犯意各別，行為互殊，構成要件亦不相同，應分
    論併罰。
四、撤銷改判及科刑之理由：
    原審據以論罪科刑，固非無據，惟被告犯罪時間在中華民國
    96年4月24日以前，合於減刑條件，原審未及予以減刑，尚
  　有未洽。又原審判決後，被告二人已與被害人成立和解，除
    向被害人道歉外，並願意賠償17萬5千元，有臺灣桃園地方
    法院96年度訴字第773號和解筆錄附卷可憑，被告二人依和
    解方案先後給付7萬5千元及10萬元，亦有支票收據足考，原
    審未及審酌，不無可議。被告上訴意旨否認犯行，指摘原判
    決不當，固無理由，惟原判決既有可議，自應撤銷改判。爰
    審酌被告二人因細故與證人庚○○發生爭執，而以不堪入耳
    言詞辱罵證人庚○○，被告戊○○並恐嚇證人庚○○，造成
    證人庚○○迄今仍心有餘悸，被告二人於犯罪後又飾詞否認
    ，未供承犯罪，顯未知悔改等一切情狀，分別量處如主文所
    示之刑，被告戊○○部分並定其應執行之刑，並均諭知易科
    罰金之折算標準。又被告犯罪時間在中華民國96年4月24日
    以前，合於中華民國96年罪犯減刑條例第2條第1項第3款減
    刑條件，依法減輕其刑二分之一，並同時依修正前刑法第41
    條第1項、第2項、廢止前罰金罰鍰提高標準條例第2條，現
    行法規所定貨幣單位折算新台幣條例第2條規定諭知易科罰
    金之折算標準。被告戊○○部分並定其應執行之刑，並均諭
    知易科罰金之折算標準。第查被告二人前未曾受有期徒刑以
    上刑之宣告，此有本院被告全國前案紀錄表及臺灣高等法院
    檢察署刑案紀錄簡覆表各一份在卷可稽，此次因一時失慮，
    致罹刑章，被告二人已與被害人成立和解，除向被害人道歉
    外，並賠償17萬5千元，經此次起訴審判後，當能知所警惕
    ，信無再犯之虞，本院因認所宣告之刑，以暫不執行為適當
    ，爰併各宣告緩刑二年，以啟自新。
參、被告戊○○原名郭芷伶經合法傳喚，無正當之理由不到庭，
    爰不待其陳述，逕行判決。
肆、適用法律：
據上論斷，應依刑事訴訟法第369條第1項前段、第364條、第299
條第1項前段、第371條，修正後刑法第2條第1項前段、第51條第
6款、刑法第74條第1項第1款，刑法第309條第1項、第305條，修
正前刑法第41條第1項前段，中華民國96年罪犯減刑條例第2條第
1項第3款、第7條，罰金罰鍰提高標準條例第1條前段，廢止前罰
金罰鍰提高標準條例第2條，現行法規所定貨幣單位折算新台幣
條例第2條，判決如主文。
本案經檢察官呂丁旺到庭執行職務。
中　　華　　民　　國　　96　　年　　8 　　月　　10　　日
　　　　　　　　　刑事第十八庭審判長法　官  溫耀源
　　　　　　　　　　　　　　　　　  法　官  陳健順
　　　　　　　　　　　　　　　　　  法　官  邱同印
以上正本證明與原本無異。
不得上訴。
                                    書記官  莊昭樹
中　　華　　民　　國　　96　　年　　8 　　月　　10　　日
附錄：本案論罪科刑法條全文
中華民國刑法第305條
（恐嚇危害安全罪）
以加害生命、身體、自由、名譽、財產之事，恐嚇他人致生危害
於安全者，處2年以下有期徒刑、拘役或3百元以下罰金。
中華民國刑法第309條
（公然侮辱罪）
公然侮辱人者，處拘役或3百元以下罰金。
以強暴犯前項之罪者，處1年以下有期徒刑、拘役或5百元以下罰
金。
